臺灣高等法院高雄分院刑事判決　　　　 94年度上訴字第588號
上　訴　人
即　被　告　甲○○
選任辯護人　施吉安律師
上列上訴人因偽造有價證券案件，不服臺灣高雄地方法院93年度
訴緝字第101 號中華民國94年3 月1 日第一審判決（起訴案號：
臺灣高雄地方法院檢察署86年度偵字第25734 號、86年度偵緝字
第1056號），提起上訴，本院判決如下：
     主  文
原判決撤銷。
甲○○意圖供行使之用，而偽造有價證券，累犯，處有期徒刑
年壹拾月。扣案之偽造發票日為民國八十三年五月二十日，到期
日為民國八十三年八月二十日，發票人為「乙○○」，票面金額
為新臺幣捌拾萬元，票號○一九三九一號之本票壹張及未扣案之
切結書上立切結書人欄偽造之「乙○○」簽名壹枚、指印貳枚，
均沒收。
     事  實
一、甲○○曾於民國77年間因強盜案件，經原審判處有期徒刑2
    年10月，嗣經上訴分別由臺灣高等法院臺南分院、最高法院
    駁回其上訴而告確定。嗣於80年經減刑為應執行有期徒刑1
    年5 月，而於80年6 月11日假釋出監，於80年7 月24日假釋
    期間屆滿視為執行完畢（構成累犯）。其與乙○○為叔姪關
    係，前因乙○○於83年4 、5 月間，以質押乙○○與甲○○
    之父劉玉麟（已另案為不起訴處分確定，於91年6 月20日死
    亡）、劉順治、劉金目、劉順良、劉齊、劉盛等7 人共有之
    坐落高雄縣林園鄉○○段第299 號、第305 號、第306 號、
    第307 號地號土地（下稱系爭土地）之所有權狀4 紙（權利
    範圍均為7 分之1）、 印鑑證明及印鑑章方式，向土地代書
    梁正和借款新臺幣（下同）10萬元。經甲○○得知上情後，
    為避免乙○○以系爭共有土地之應有部分7 分之1 所有權狀
    向他人質押借款造成其父劉玉麟損害及困擾，經乙○○同意
    ，雙方約定由甲○○代乙○○向梁正和清償借款，乙○○則
    取回質押於梁正和之系爭土地所有權狀等物，交予甲○○保
    管。甲○○竟意圖為自己不法所有，擬於取得乙○○系爭土
    地所有權狀、印鑑證明及印鑑章後，欲以系爭土地另向他人
    辦理抵押借款，除用以清償乙○○向梁正和前揭借款10萬元
    外，其餘供己使用，於83年5 月間某日，先向不知情之土地
    代書鍾惠美（另經臺灣高雄地方法院檢察署為不起訴處分確
    定）佯稱已獲乙○○同意以系爭土地抵押借款80萬元，經鍾
    惠美另邀亦不知情之顏平祥（另為不起訴處分確定）覓得林
    信耀出資借款80萬元，而先將部分借款40萬元交予甲○○，
    鍾惠美並陪甲○○至梁正和住處，由甲○○將其中10萬元交
    予乙○○轉交予梁正和，而梁正和則將乙○○原質押之系爭
    土地所有權狀4 紙、印鑑證明及印鑑章等物返還予乙○○，
    再由乙○○轉交予甲○○，甲○○於取得前開土地所有權狀
    、乙○○印鑑章及印鑑證明後，明知乙○○並未將系爭土地
    應有部分設定抵押，而基於行使偽造私文書及使公務員登載
    不實之犯意，利用不知情之土地代書鍾惠美辦理土地抵押權
    設定，因土地代書鍾惠美疏於查證，逕依甲○○之指示，於
    83 年5月19日，持甲○○交付之乙○○印鑑章偽造抵押權設
    定契約書、登記申請書等私文書，以系爭土地辦理設定抵押
    權90萬元予林信耀（實際借款80萬元），向高雄縣鳳山地政
    事務所（現改由高雄縣大寮地政事務所管理）辦理抵押權設
    定登記，使該所承辦人員於83年5 月23日將此不實事項登載
    於職務上掌管土地登記簿謄本之公文書上，足以生損害於地
    政機關於登記之正確性及乙○○、抵押權人林信耀，並致使
    鍾惠美陷於錯誤，依約定先後交付林信耀借款80萬元予甲○
    ○。嗣因鍾惠美於交付尾款予甲○○前，要求甲○○需請借
    款人乙○○簽發本票、切結書為憑，甲○○遂於83年5 月20
    日，在高雄縣某處，偽造乙○○簽名，並盜用其印鑑章，簽
    發發票日為83年5 月20日，到期日為83年8 月20日，發票人
    為「乙○○」，票面金額為80萬元，票號019391號之本票1
    張（下稱系爭本票；起訴書誤載票號為019291號），並在系
    爭本票金額欄及簽名處加蓋甲○○左姆指指印偽造乙○○指
    印各1 枚，且書立切結設定抵押權時系爭土地無出租、典權
    或地上權情事之切結書1 張，並盜用乙○○印章在前揭切結
    書上，蓋用乙○○印文1 枚及偽造乙○○之簽名1 枚，並在
    切結書之金額欄及立切結書欄偽造乙○○之指印各1 枚後，
    將系爭本票及切結書，均交予鍾惠美收受，足以生損害於乙
    ○○、鍾惠美、林信耀。嗣於84年2 月間，乙○○在高雄縣
    林園鄉北汕村村長何進丁位於高雄縣林園鄉○○村○○○路
    48 號 住處，經由何進丁見證，將16萬5,000 元交由何進丁
    轉交予甲○○，用以清償甲○○代為清償梁正和借款10萬元
    及其他欠款，並取回前交予甲○○保管之系爭土地所有權狀
    等物，甲○○為避免系爭土地設定抵押權情事為乙○○查覺
    ，則另以彩色影印之系爭土地所有權狀4 紙交還予乙○○收
    受。嗣因甲○○未按期清償借款80萬元，鍾惠美則於84年10
    月18 日 持系爭本票，向原審民事執行處聲請強制執行後，
    乙○○、鍾惠美始知上情。
二、案經乙○○訴由臺灣高雄地方法院檢察署檢察官偵查起訴。
     理  由
一、按被告以外之人於偵查中向檢察官所為陳述，除顯有不可信
    之情況者外，得為證據，同法第159 條之1 第2 項定有明文
    。且檢察官代表國家偵查犯罪，依法有訊問被告、證人及鑑
    定人之權力，依法亦須對被告有利不利之情形均應注意，徵
    諸實務運作，檢察官實施刑事偵查程序，亦多能恪遵法定程
    序之要求，當不致有違法取證之情事，是其可信度極高，職
    是，被告以外之人前於偵查中已具結而為證述，除反對該項
    供述得具有證據能力之一方，已釋明「顯有不可信之情況」
    之理由外，不宜以該證人未能於審判中接受他造之反對詰問
    為由，即遽指該證人於偵查中之陳述不具證據能力，始符上
    開法條之立法意旨。證人梁正和（參見同上偵查卷宗85 年6
    月25日訊問筆錄）、顏平祥（參見同上偵查卷宗85年7 月3
    、10日；9 月26日訊問筆錄、86年度偵字第25734 號偵查卷
    宗87年3 月20日訊問筆錄）、鍾惠美（參見臺灣高雄地方法
    院檢察署85年度偵字第8260號偵查卷宗85年7 月10日；10月
    7 日訊問筆錄、86年度偵字第25734 號偵查卷宗87年3 月13
    、20日訊問筆錄），分別於檢察官偵查時所為陳述，被告未
    曾提及檢察官在偵查時，有任何不法取供之情形，是客觀上
    並無顯不可信之情況，均具有證據能力。至於告訴人乙○○
    、另案被告劉玉麟於偵查中之供述，被告及其選任辯護人、
    於本院言詞辯論終結前未聲明異議，依刑事訴訟法第159 條
    之5 第2 項規定視為同意作為本案證據，得為證據。
二、訊據上訴人即被告固坦承有於上揭時、地，先向土地代書鍾
    惠美表示欲以系爭土地抵押借款80萬元，經鍾惠美先將部分
    借款40萬元交予被告，復由被告與鍾惠美同至梁正和住處，
    由被告將10萬元交予乙○○轉交予梁正和清償借款10萬元，
    而梁正和則將乙○○原質押之系爭土地所有權狀4 紙、印鑑
    證明及印鑑章等物返還予乙○○，再由乙○○轉交予被告保
    管，並以乙○○名義簽發系爭本票且於系爭本票金額欄捺指
    印，且於切結書上簽乙○○之名字之事實，惟矢口否認有何
    偽造有價證券及詐欺取財之犯行，並辯稱：因乙○○以質
    押系爭土地之所有權狀4 紙、印鑑證明及印鑑章方式，向梁
    正和借款10萬元，其父劉玉麟擔心梁正和係經營地下錢莊，
    其遂建議以系爭土地另向鍾惠美借款80萬元，用以清償梁正
    和借款，經乙○○同意委任其處理系爭土地另向鍾惠美抵押
    借款80萬元事宜後，其中40萬元交由乙○○清償債務及代書
    費、設定費、利息，另40萬元供其生意週轉使用，至於借款
    80萬元之利息則由其負責清償；因乙○○表示不太識字，
    而央求其幫乙○○簽發系爭本票，再由乙○○授權其在系爭
    本票蓋印鑑章，因系爭本票金額欄係其所填載，故其復於系
    爭本票金額欄及發票人欄捺指印以示負責，；伊經乙○○
    授權於系爭切結書簽載「乙○○」之簽名蓋章印及捺指印，
    其並無偽造文書之犯行；經其事後推想，其交付予乙○○
    之彩色影印之系爭土地所有權狀4 紙，應係乙○○與劉玉麟
    事先於83年3 月底製作完成，預以向他人借款所用，並非其
    影印，其亦不知乙○○於梁正和處所交付之系爭土地所有權
    狀為影印本云云。惟查：
  (一)證人即辦理系爭土地設定抵押之土地代書鍾惠美於偵訊中證
    稱：被告於83年清償積欠代書梁正和之借款後，取回系爭土
    地所有權狀、乙○○之印鑑及印鑑證明，交予其辦理抵押權
    之設定，嗣因借款人屆期未依約清償，其方於84年10月間持
    系爭本票向臺灣高雄地方法院聲請強制執行（參見臺灣高雄
    地方法院檢察署85年度偵字第8260號偵查卷宗第57頁至第59
    頁）等語；於原審審理中到庭證述：其與被告同至代書梁正
    和住處，取回乙○○之印鑑章、印鑑證明、系爭土地權狀等
    資料，並由被告將上揭物品交付予其辦理設定抵押（參見原
    審84年2 月15日審判筆錄）等語；核與證人即與代書鍾惠美
    合資開設代書事務所之顏平祥於偵查中及本院審理中證稱：
    被告前來辦公室向鍾惠美拿錢，再向土地代書梁正和換回乙
    ○○之系爭土地所有權狀，被告取回乙○○之系爭土地所有
    權狀等物後，即交由鍾惠美辦理設定抵押權等語（參見同上
    偵查卷宗第49頁、第50頁、本院94年10月27日審判筆錄）相
    符，並有高雄縣鳳山地政事務所85年7 月2 日鳳地所一字
    第8679號函（參見同上偵查卷宗第61頁至第81頁）及87年4
    月8 日鳳地所一字第5361號函（參見臺灣高雄地方法院檢
    察署86年度偵字第25734 號偵查卷宗第95頁以下）、高雄縣
    大寮地政事務所93年8 月26日寮地所一字第0930008102號函
    （參見原審卷宗）檢附之系爭土地人工登記簿謄本及83年5
    月19日抵一字第4705號設定登記案件影本、原審84年度票字
    第11405 號本票裁定強制執行卷宗影本1 份（參見臺灣高雄
    地方法院檢察署85年度偵字第8260號偵查卷宗第57頁至第59
    頁）附卷可參，證人鍾惠美上揭證述之內容，核與上揭證據
    相符，應堪採信。是被告確有將自土地代書梁正和處取回系
    爭土地所有權狀、乙○○之印鑑及印鑑證明後，交予證人鍾
    惠美向高雄縣鳳山地政事務所辦理抵押權之設定登記，嗣經
    證人鍾惠美於借款到期未獲清償，而持系爭本票向原審聲請
    強制執行之事實，應堪認定。
  (二)被告雖自承，其確有簽發系爭本票、切結書各1 紙交由鍾惠
    美收受，惟辯稱：經乙○○同意委任其處理系爭土地抵押向
    鍾惠美借款80萬元事宜，且因乙○○不太識字，央求其簽發
    系爭本票、切結書，再由伊蓋章及捺指印，其並無盜用乙○
    ○之印鑑章云云。然查：
    (1)證人即辦理系爭土地設定抵押之土地代書鍾惠美於偵查中
      證稱：其於本案發生前不認識乙○○，係被告於83年間先
      持系爭土地所有權狀影本、印鑑證明及印鑑章表示乙○○
      全權委託被告以設定第2 順位抵押權之貸款方式，欲辦理
      系爭借款80萬元，因土地所有權狀為影本，無法辦理，被
      告復表示系爭土地所有權狀正本放在另1 代書梁正和處，
      約經過1 週後，由被告開車載其至林園鄉代書梁正和處，
      當時有看見被告、乙○○、劉玉麟進入該代書住處，其先
      交付系爭借款約3 、40萬元予甲○○，部分用以清償積欠
      代書梁正和之借款後，取回系爭土地所有權狀、乙○○之
      印鑑及印鑑證明，但當時其僅在車內，並未隨同被告等人
      進入代書梁正和住處內，被告取回前揭土地所有權狀等物
      後，交予其辦理抵押權之設定，至於乙○○、劉玉麟則均
      未曾至其辦公室，其於辦妥設定抵押權後，始將剩餘系爭
      借款40萬元，交予被告收受，嗣後被告另將已填載完成之
      系爭本票及切結書交付予其收受（參見臺灣高雄地方法院
      檢察署85年度偵字第8260號偵查卷宗第57頁至第59頁、第
      108 頁反面至第109 頁）等語；於原審審理中到庭證述：
      被告有提供系爭土地作為擔保，以乙○○名義向其借款80
      萬元，該借款係由代書事務所員工兼股東顏平祥介紹金主
      林信耀出資，系爭借款過程均係與被告接洽，其與被告同
      至代書梁正和住處，取回乙○○之印鑑章、印鑑證明、系
      爭土地權狀等資料，並由被告將上揭物品交付予其辦理設
      定抵押，其在車內並未隨同進入梁正和住處，亦不認識被
      告父親劉玉麟及叔叔乙○○，故不知道上揭2 人有無一同
      至梁正和住處，雖被告有持乙○○之委託書及所有證件來
      辦理抵押設定，但其不清楚有無經乙○○同意，辦理設定
      抵押權完成之後，系爭土地所有權狀、印鑑章及全部資料
      有返還給被告，有要求被告通知乙○○本人前來，但被告
      表示乙○○出海捕魚無法前來，其未要求被告於系爭本票
      、切結書上代簽乙○○之姓名，被告交付系爭本票及切結
      書時已經簽妥乙○○之名字（參見原審94年2 月15日審判
      筆錄）等語，證人鍾惠美上揭證述內容，核與證人即與
      代書鍾惠美合資開設代書事務所之顏平祥於偵查及本院審
      理中證稱：系爭借款80萬元借貸過程中，其未曾見過乙○
      ○、劉玉麟，均係由鍾惠美接洽，且其僅曾透過鍾惠美與
      被告接洽過，後來被告前來代書辦公室拿錢，以向代書梁
      正和換回乙○○之系爭土地所有權狀，被告取回乙○○之
      系爭土地所有權狀等物後，即辦理設定抵押權，且被告有
      將已簽發完成之系爭本票及切結書交給鍾惠美收受等語（
      參見同上偵查卷宗第49頁、第50頁、第102 頁及本院94
      年10月27日審判筆錄）；證人梁正和於偵查中證述：乙
      ○○於83年間，以質押系爭土地之所有權狀方式，向其借
      款10萬元，經乙○○同意，由甲○○代乙○○清償借款，
      由乙○○取回系爭土地所有權狀等語（參見同上偵查卷宗
      第44頁反面）大致相符。雖證人鍾惠美對於另案被告劉玉
      麟、證人乙○○有無至代書梁正和住處一同取回系爭土地
      所有權狀、印鑑章及印鑑證明部分，於偵查中及原審審理
      中前後陳述不一，然證人鍾惠美之記憶或因時間久遠而有
      部分出入，並非一有差異即不足採，本院審酌證人鍾惠美
      於原審審理中所為之證述，時間上距離本案發生於83、4
      年間將近10年，而證人鍾惠美於偵查中證述時，時間上較
      為接近其與被告同至梁正和住處取回前揭物品，應以證人
      鍾惠美於偵查中所為之證述內容，應較為可信。是被告、
      證人乙○○與另案被告劉玉麟3 人於證人乙○○向代書梁
      正和借款後，有一同進入代書梁正和住處清償借款，並自
      代書梁正和處取回證人乙○○之印鑑章、印鑑證明、系爭
      土地權狀等資料之事實應堪認定。又當時證人鍾惠美僅在
      車內，並未隨同被告等人進入代書梁正和住處內，亦未與
      證人乙○○、劉玉麟有任何接觸等情，業據證人鍾惠美於
      偵查中及原審審理時證述屬實，是尚難逕以證人乙○○有
      陪同被告至代書梁正和住處取回前揭物品之情狀，即推論
      證人乙○○有默示或明示授權被告得將系爭土地所有權狀
      及證人乙○○之印鑑章、印鑑證明另向他人借款並辦理抵
      押權之設定。況縱使被告有持證人乙○○之委託書委託證
      人鍾惠美向地政機關辦理設定系爭土地之抵押權，然證人
      鍾惠美實際上並未曾向證人乙○○查證，亦未曾與證人乙
      ○○接觸，已如前述，則被告所持之前揭委託書是否確為
      證人乙○○本人出具，亦顯有疑義，是難僅憑證人鍾惠美
      證述，被告有持證人乙○○之委託書辦理抵押設定等語，
      遽認證人乙○○有明示委託被告就系爭土地另向他人借款
      並辦理抵押權之設定之情事。
    (2)另案被告即被告之父劉玉麟於偵查中陳稱：因乙○○將共
      有土地所有權狀等物質押向林園鄉土地代書梁正和借款，
      其擔心系爭土地遭拍賣，遂由其子甲○○找人出錢清償借
      款後，將前揭資料自代書梁正和處取回，其不知道後來有
      另向鍾惠美辦理系爭借款80萬元之情事，亦未見過系爭本
      票80萬元（參見同上偵查卷宗第32頁、第99頁）等語，核
      與證人乙○○於原審審理中證稱：其將系爭土地所有權狀
      、印鑑證明書、印鑑章質押予梁正和擔保借款10萬元後，
      經其兄劉玉麟詢問而告知上情，劉玉麟表示要代其清償梁
      正和借款10萬元（參見原審93年10月13日審判筆錄）等語
      相符，雖另案被告劉玉麟為證人乙○○之兄，然劉玉麟亦
      為被告之父，對於證人乙○○將共有土地所有權狀等物質
      押向林園鄉土地代書梁正和借款之情事，尚且會與被告商
      討如何解決，足見其親子關係密切，如證人乙○○確實有
      授權被告將上揭系爭土地所有權狀及證人乙○○之印鑑章
      、印鑑證明，另向證人鍾惠美辦理抵押借款80萬元，何以
      另案被告劉玉麟竟稱不知上情，況另案被告劉玉麟更無設
      詞陷害自己親生之子即被告之必要，而虛偽為有利於證人
      乙○○之陳述，故另案被告劉玉麟上揭陳述內容應可採信
      。是證人乙○○僅係將上揭系爭土地所有權狀、印鑑證明
      書、印鑑章交由被告保管，並未委託被告持以另向他人借
      款之事實，應堪認定。
    (3)本院自系爭本票影本、切結書影本上所載證人乙○○之簽
      名與證人乙○○於偵訊中親筆簽名（參見同上偵查卷宗第
      42頁），以肉眼觀察，其筆跡點捺均有明顯差異，此有系
      爭本票影本、切結書影本各1 紙在卷可查，足徵應非同一
      人所繕寫，核與被告自白，其確有簽發系爭本票、切結書
      各1 紙交由證人鍾惠美收受等語相符。又系爭本票影本、
      切結書影本上證人乙○○之印文與高雄縣林園鄉戶政事務
      所高縣林鄉戶印證字第2554號乙○○之印鑑證明書之印鑑
      ，經肉眼觀察，則為相符，亦有高雄縣大寮地政事務所93
      年8 月26日寮地所一字第0930008102號函檢附之乙○○之
      印鑑證明書1 紙（參見原審卷宗）在卷可參。故系爭本票
      、切結書非證人乙○○本人所親自簽名，然其上之印文與
      印鑑章相符為真正之事實，應堪認定。本院審酌證人乙○
      ○並非不識字或無法簽名之人，對於個人是否簽發本票及
      切結書事涉重大，自無先由被告自行簽署「乙○○」姓名
      於前揭文件上，再由證人乙○○自行蓋用印鑑章之必要，
      被告上揭所辯顯與事理常情不符；況被告對證人乙○○有
      無授權被告以證人乙○○名義簽發本票部分，被告於原審
      通緝到案時先陳稱：因當時找不到乙○○，係代書要求其
      代簽發系爭本票，上揭代開本票情形，係至法院遇到乙○
      ○時才告知（參見原審89年度訴緝字第128 號第18頁）等
      語；於原審審理中則改稱：因乙○○不太識字，央求其簽
      發系爭本票、切結書，再由乙○○自己蓋章及捺印，其並
      無盜用乙○○之印鑑章（參見原審94年2 月15日審判筆錄
      第39頁）等語，爰審酌若被告確經證人乙○○同意授權簽
      發系爭本票，依社會常情理應記憶深刻，縱或因時間經過
      ，然應僅對於授權細節部分或有出入，然被告竟對於證人
      乙○○授權經過，或稱證人乙○○授權被告代開，或稱找
      不到證人乙○○係案發後在法院當面告知證人乙○○，其
      於原審審理中前後竟為相反或相異之陳述，亦顯與常情有
      違，且告訴人乙○○亦陳稱，並未授權被告簽發系爭本票
      ，且該本票上之印文亦非其所蓋印等語。是被告上揭所辯
      ，確經證人乙○○授權而簽發系爭本票、切結書等語，應
      不足採信。
    (4)被告另辯稱因系爭本票之金額欄為其所填寫，故於其上捺
      印以示負責云云，經查，系爭本票之金額欄、切結書立切
      結書人欄之指紋，經送請內政部警政署刑事警察局鑑定結
      果，認定系爭本票之金額欄之指紋與被告指紋登記卡左拇
      指指紋相符，另發票人欄之指紋，因紋線徵點不足，無法
      比對；又切結書立切結書人欄之指紋，紋線欠明晰，無法
      比對等情，此有該局85年8 月12日刑紋字第48626 號函
      檢附之鑑定書、指紋卡影本、系爭本票影本1 份、85年10
      月17日刑紋字第66137 號函影本、89年8 月29日刑紋字第
      53431 號函影本各1 紙（參見臺灣高雄地方法院檢察署85
      年度偵字第8260號偵查卷宗第89頁至第94頁、第96頁、第
      113 頁）在卷可參，是系爭本票之金額欄之指紋1 枚應為
      被告捺印之指紋，另系爭本票之發票人欄、切結書立切結
      書人欄及金額欄之指紋各1 枚，因紋線徵點不足或紋線欠
      明晰，雖無法鑑定為被告捺印之指紋，然被告於本院審理
      時已供明：本票及切結書上指印均為其捺印，本院審酌直
      接利用系爭本票及切結書向他人借款之人既為被告，且被
      告已於系爭本票之金額欄捺印指紋1 枚，當需另於系爭本
      票之發票人欄、切結書立切結書人欄及金額欄持指印各1
      枚後，方得使用，是被告於系爭本票之發票人欄、切結書
      立切結書人欄及金額欄持指印各1 枚之事實，應堪認定；
      是被告上揭所辯，顯與事理常情有違，不足採信。
    (5)另證人乙○○雖於原審及本院審理中到庭證述，其有將系
      爭土地所有權狀、印鑑證明書、印鑑章質押予梁正和擔保
      借款10萬元，嗣經向梁正和清償借款完畢後，其僅將系爭
      土地所有權狀交予其兄劉玉麟保管，至於印鑑章、印鑑證
      明並未交予劉玉麟保管（參見93年10月13日原審審判筆錄
      ）等語。然證人乙○○上揭證述交予其兄劉玉麟保管之物
      品，不包括印鑑章、印鑑證明等語部分，核與證人鍾惠美
      前揭證述，被告將自代書梁正和處取回系爭土地所有權狀
      、乙○○之印鑑及印鑑證明後，交予其辦理抵押權之設定
      等語不符，爰審酌證人乙○○於偵訊中陳稱：將系爭土地
      所有權狀、印鑑章、印鑑證明均交予其兄劉玉麟、被告保
      管（參見臺灣高雄地方法院檢察署86年度偵字第25734 號
      偵查卷宗第90頁）等語，且於86年10月27日提出告訴狀內
      亦載明，被告將自代書梁正和處取回系爭土地所有權狀、
      乙○○之印鑑及印鑑證明，交予被告及劉玉麟保管（參見
      臺灣高雄地方法院檢察署86年度偵字第25734 號第1 頁反
      面）等語觀之，證人乙○○於原審所為之上揭證述，應係
      證人乙○○記憶錯誤所致，不足採信。另證人乙○○於偵
      訊中雖陳稱，將系爭土地所有權狀、印鑑章、印鑑證明均
      交予其兄劉玉麟、被告保管等語，然被告、證人乙○○與
      另案被告劉玉麟3 人有一同進入代書梁正和住處清償借款
      ，並自代書梁正和處取回證人乙○○之印鑑章、印鑑證明
      、系爭土地權狀並交由被告收受之事實，已如前述，是另
      案被告劉玉麟僅係陪同證人乙○○、被告前往證人梁正和
      處，並未收受前揭物品，故證人乙○○上揭陳述有關其印
      鑑章、印鑑證明、系爭土地權狀交由另案被告劉玉麟保管
      部分，顯與事實不符，不足採信。
    (6)至證人乙○○之印鑑章係由被告保管，且系爭本票及切結
      書上之「乙○○」印文與乙○○之印鑑章相符，而證人乙
      ○○確實並未授權被告簽發系爭本票、切結書等情，均已
      如前述，則應係被告利用保管之證人乙○○印鑑章之機會
      ，盜用證人乙○○之印鑑章辦得抵押權設定並蓋於系爭本
      票、切結書之上，亦應堪認定。
    (7)綜上所述，證人乙○○僅係將上揭系爭土地所有權狀、印
      鑑證明書、印鑑章交由被告收受保管，應無同意委任被告
      將系爭土地設定抵押，另向證人鍾惠美借款80萬元事宜，
      而係被告冒用證人乙○○名義簽發系爭本票、切結書，並
      盜用乙○○之印鑑章之事實，應堪認定，被告上揭所辯不
      足採信。
  (三)另被告辯稱，乙○○在村長何進丁住處清償借款予被告時，
    被告之父劉玉麟後來手持牛皮紙袋到場，其父劉玉麟直接將
    牛皮紙袋交給證人乙○○，該袋內裝有交予乙○○之系爭土
    地所有權狀，故彩色影印所有權狀非其交予何進丁轉交予乙
    ○○云云。經查：
    (1)證人何進丁於原審審理中證稱：於84年2 月間，乙○○在
      林園鄉北汕村村長何進丁位於高雄縣林園鄉○○村○○○
      路48號住處，經由何進丁見證，將借款16萬5,000 元交由
      何進丁轉交予被告，用以清償甲○○代為清償梁正和借款
      10萬元及其他欠款，並取回前交予被告保管之系爭土地所
      有權狀（參見原審94年2 月15日審判筆錄）等語；又證人
      乙○○於原審審理中證稱：其將16萬5,000 元交由村長何
      進丁轉交予被告，用以清償被告先前代為清償之借款，並
      由村長何進丁與其兄劉玉麟當面與被告結算，被告再將系
      爭土地所有權狀4 張，經由村長何進丁轉交返還之，其係
      於訴訟中，另持至地政事務所，經地政事務所告知該所有
      權狀均為彩色影印影本（參見原審93年10月13日審判筆錄
      ）等語；另於偵查中陳稱：系爭土地所有權狀彩色影印影
      本4 紙，其中高雄縣林園鄉○○段第299 號地號土地所有
      權狀1 紙因案件聲請再議，存放於他案件卷宗內（參見臺
      灣高雄地方法院檢察署86年度偵字第25734 號卷宗第64頁
      反面）等語，此外，證人乙○○於偵訊中提出之高雄縣林
      園鄉○○段第305 號、第306 號、第307 號地號土地土地
      所有權狀3 張，經送鑑定結果，均為彩色複印機影印而成
      ，此有法務部調查局87年2 月23日陸二鑑定通知書1 紙
      （臺灣高雄地方法院檢察署86年度偵緝字第1056號偵查卷
      宗第79頁）在卷可查，是被告交由證人乙○○收受之系爭
      土地所有權狀4紙，應為彩色影印影本，應堪認定。
    (2)衡情另案被告劉玉麟既然不知被告有另向證人鍾惠美設定
      抵押借款之情事，當無另將彩色影印之系爭土地所有權狀
      交還予證人乙○○之必要，是被告於證人乙○○清償欠款
      16萬5,000 元後，交予證人乙○○之彩色影印系爭土地所
      有權狀應為被告所為，應堪認定。被告上揭所辯係其父劉
      玉麟影印後，再由被告轉交予證人乙○○云云，顯不足採
      信。本院審酌本件抵押權之設定，如有經證人乙○○之同
      意，以證人乙○○僅積欠被告16萬5,000 元情形觀之，證
      人乙○○應無將系爭土地之應有部分另向證人鍾惠美設定
      90萬元之抵押權，而借款80萬元之必要，被告更無須於證
      人乙○○清償欠款後，而返還彩色影印之所有權狀之必要
      ，顯見應係被告未經證人乙○○授權私下持系爭土地所有
      權狀向證人鍾惠美設定抵押權，為避免經證人乙○○發覺
      而為之行為。
  (四)綜上所述，被告基於偽造本票、私文書、詐欺取財及明知為
    不實之事項，使公務員登載不實於職務上公文書之犯意，未
    經證人乙○○事先授權，利用不知情之土地代書即證人鍾惠
    美持被告交付之證人乙○○印鑑章加蓋於抵押權設定契約書
    、登記申請書，以系爭土地辦理設定抵押權予證人林信耀，
    向高雄縣鳳山地政事務所辦理抵押權設定登記，使該所承辦
    人員將此不實事項登載於職務上掌管土地登記簿謄本之公文
    書上，足生損害地政機關於登記之正確性及乙○○、林信耀
    ，且被告偽造乙○○署押、指印並盜用乙○○印鑑章，偽造
    系爭本票及切結書各1 張，再交予證人鍾惠美以為借款擔保
    ，致使證人鍾惠美陷於錯誤先後交付借款80萬元予被告收受
    ，足以生損害於證人乙○○、鍾惠美、林信雄，本案事證明
    確，被告前揭所辯，顯係卸責之詞，均不足採信，其犯行堪
    以認定。
三、按偽造有價證券而復持以行使，其行使行為吸收於偽造行為
    之中，衹應論以偽造罪，且有價證券內所蓋之印文，為構成
    證券之一部，所刻之印章，為偽造之階段行為，均應包括於
    偽造罪之內，自不生牽連或想像競合之問題（最高法院31年
    上字第88號判例要旨參照）；而行使偽造之有價證券以使人
    交付財物，本即含有詐欺之性質，如果所交付之財物，即係
    該證券本身之價值，其詐欺取財仍屬行使偽造有價證券之行
    為，不另論以詐欺取財罪；但如行使該偽造之有價證券，係
    供擔保或作為新債清償而借款，則其借款之行為，已屬行使
    偽造有價證券行為以外之另一行為，始應再論以詐欺取財罪
    ，並依牽連犯關係，從一重處斷（90年度臺上字第5416號判
    決要旨參照）。核被告所為，其持偽造「乙○○」之系爭本
    票供向鍾惠美為借款擔保部分，係犯刑法第201 條第1 項之
    偽造有價證券罪及第339 條第1 項之詐欺取財罪；其偽造乙
    ○○切結書之私文書部分，持以向證人鍾惠美行使，足以損
    害鍾惠美、乙○○部分，係犯刑法第216 條、第210 條行使
    偽造私文書。其明知證人乙○○並未將系爭土地應有部分設
    定抵押，利用不知情之土地代書鍾惠美偽造乙○○抵押權設
    定契約書、登記申請書辦理土地抵押權設定，而使地政機關
    之公務員登載於土地登記簿謄本之公文書部分，係犯刑法第
    216 條、第210 條行使偽造私文書及第214 條之使公務員登
    載不實罪。至被告明知證人乙○○並未將系爭土地應有部分
    設定抵押，利用不知情之土地代書鍾惠美辦理土地抵押權設
    定，而使地政機關之公務員登載於土地登記簿謄本之公文書
    部分，應為刑法第214 條之使公務員登載不實罪之間接正犯
    。被告盜用「乙○○」之印章蓋於抵押權設定契約書、登記
    申請書及盜蓋乙○○印章、偽造署押、指印於系爭本票、切
    結書為偽造本票及切結書之階段行為，不另論罪，另被告偽
    造系爭本票之有價證券後，復持以行使，其行使偽造有價證
    券之行為為偽造有價證券之行為所吸收，不另論罪，又被告
    偽造私文書之低度行為，應為行使偽造私文書之高度行為所
    吸收，亦不另論其偽造私文書罪。又被告利用不知情之證人
    鍾惠美辦理土地抵押權設定之使公務員登載不實行為，並持
    系爭本票、切結書供作向證人鍾惠美借款之擔保，則其持該
    偽造系爭本票為擔保清償借款之行為，為行使有價證券以外
    之另一行為，其間有方法結果之牽連關係，是被告上開所犯
    使公務員登載不實罪、偽造有價證券罪、行使偽造私文書罪
    與詐欺取財罪4 罪間有方法結果之牽連關係，依牽連犯關係
    ，從一重之偽造有價證券罪處斷。公訴人起訴法條雖未論及
    偽造抵押權契約書登記申請係犯刑法第216 條、210 條行使
    偽造私文書及使公務員登載不實文書罪，惟起訴事實業已
    明，且與論罪科刑部分有裁判上一罪關係，本院自得併予審
    究。又被告於77年間因犯強盜罪，經臺灣高等法院台南分院
    、最高法院判處有期徒刑2 年10月確定。80年間經減刑為應
    執行有期徒刑1 年5 月。於80年6 月11日假釋出獄，並於同
    年7 月24日假釋期間屆滿，以已執行論之事實，有臺灣高等
    法院被告前案紀錄表在卷可稽。茲於前案執行完畢後，5 年
    以內再犯本件有期徒刑以上之本罪，為累犯，應依刑法第47
    條規定加重其刑。
四、原審以被告論科，固非無見，惟查：(一)系爭本票上之指印兩
    枚，及切結書之金額欄及立切結書欄之指印各1 枚，均係被
    告所按捺等情，已經其於本院審理時供述明確（見本院94年
    10月27日審判筆錄）。而原判決事實欄認系爭本票上之指印
    2 枚係被告利用不詳方法加蓋不詳人之指印所偽造，切結書
    上之指印2 枚，係被告利用不詳方法所偽造，即有認定事實
    違誤之失。(二)原判決於事實欄認定被告係累犯，惟未於理由
    欄說明其所憑認定之依據，自屬理由不備。被告上訴意旨，
    否認犯罪，固無足取。然原判決既有上述可議，自應由本院
    將原判決撤銷改判。審酌被告冒用他人名義簽發本票，損害
    他人權利，犯罪後砌詞卸責，未見悔意等一切情狀，量處如
    主文第2 項所示之刑，以資懲儆。扣案偽造之系爭本票1張
    ，依刑法第205 條規定宣告沒收。至於系爭本票上偽造「乙
    ○○」簽名1 枚，指印2 枚，因系爭本票已沒收，自無重複
    沒收之必要。未扣案之切結書原本1 紙係供被告犯罪所用之
    物，然已交由證人鍾惠美收受，並非被告所有之物，爰不予
    宣告沒收。另切結書立切結書人欄之偽造「乙○○」簽名及
    指印各1 枚、金額欄上偽造「乙○○」之指印1 枚，均依刑
    法第219 條之規定沒收之。
五、移送併案意旨（89年度偵緝字第1680號）以：被告基於意圖
    不法所有之詐欺犯意，以急需用款為由，於84年10月30日、
    同年11月28日持本票2 紙（發票日均為84年11月30日，到期
    日均為83年8 月20日，共同發票人為甲○○、蔡素貞（業經
    另案不起訴處分確定），票面金額分別為43萬元、13萬元，
    票號784153、784155號之本票）為擔保，向告訴人楊峻朗詐
    借13萬元及43萬元，約定應於85年2 月28日清償借款，致告
    訴人楊峻朗陷於錯誤而交付借款，嗣因被告屆期拒不清償，
    始知受騙，因認被告涉犯詐欺取財罪嫌。惟查：
  (一)按犯罪事實應依證據認定之，無證據不得認定其犯罪事實，
    不能證明被告犯罪或其行為不罰者，應諭知無罪之判決，刑
    事訴訟法第154 條第2 項及第301 條第1 項分別定有明文。
    另按在訴訟上用以證明事實之證據，須於通常一般之人均不
    致於有所懷疑，而得確信其為真實之程度者，始得據以為有
    罪之認定；倘其證明尚未達到此一程度，而有合理之懷疑存
    在，致使無從為有罪之確信時，即應為無罪之判決（最高法
    院76年臺上字第4986號判例要旨參照）。又刑法第339 條第
    1 項詐欺罪之成立，以意圖為自己或第三人不法所有，以詐
    術使人將本人或第三人之物交付為要件。所謂以詐術使人交
    付，必須被詐欺人因其詐術而陷於錯誤，若其所用方法，不
    能認為詐術，亦不致使人陷於錯誤，即不構成該罪（最高法
    院46年臺上字第260 號判例要旨參照）。
  (二)訊據被告堅決否認有何詐欺取財犯行，辯稱：其當時係承做
    魚塭抽水馬達電機之工作，需資金購買材料而向楊峻朗借款
    ，待工作有回收報酬後再清償，並無詐欺之情事等語，而依
    告訴人楊峻朗於偵查中亦陳稱：其與被告係朋友關係，借款
    當時要求被告找保證人共同簽發本票等語；另案被告蔡素貞
    於偵查中陳稱：係被告要求其於前揭本票上簽名保證等語，
    是告訴人楊峻朗既為被告之友人，自對於被告之借款用途及
    償還能力應有相當瞭解，被告上揭借款行為並無施用詐術，
    亦不致使告訴人陷於錯誤，尚難僅憑告訴人之指訴，遽認被
    告有詐欺之犯行。
  (三)綜上所述，被告所辯上情，尚堪採信。此外，復查無其他確
    切之證據足證被告有公訴人所指之上開犯行，依前開判例之
    意，應認不能證明被告犯罪。惟公訴人並未就被告此部分起
    訴，自應退回檢察官另行處理。
六、另移送併案意旨（88年度偵字第24867 號），略以：被告基
    於意圖不法所有之詐欺犯意，以購買漁獲為由，於83年8 月
    31日向告訴人張聰鎮詐借10萬元，並簽發發票日為83年8 月
    31日，發票人為甲○○，付款人為臺灣土地銀行，票面金額
    為10萬元，票號7AAF0000000 號之支票為擔保，屆期未獲兌
    現，因認被告涉有詐欺罪嫌等語。經查，上揭同一事實，由
    告訴人張聰鎮提出告訴，經臺灣高雄地方法院檢察署於87年
    3 月22日以86年度偵緝字第1056號不起訴處分確定之事實，
    業經原審調閱臺灣高雄地方法院檢察署86年度偵緝字第1056
    號偵查卷宗、原審83年度促字第11312 號民事支付命令卷宗
    審核屬實。是被告此部分應退回檢察官，另為不起訴處分，
    附此說明。
據上論斷，應依刑事訴訟法第369 條第1 項前段、第364 條、第
299 條第1 項前段、刑法第201 條第1 項、第210 條、第214 條
、第216 條、第339 條第1 項、第55條、第47條、第205 條、第
219 條，罰金罰鍰提高標準條例第1條前段，判決如主文。
本案經檢察官林惠到庭執行職務。
中　　華　　民　　國　　94　　年　　11　　月　　10　　日
　　　　　　　　　刑事第三庭    審判長法　官  周賢銳
                                      法　官  黃仁松
                                      法　官　謝宏宗
以上正本證明與原本無異。
如不服本判決應於收受本判決後10日內向本院提出上訴書狀，其
未述上訴理由者，並得於提起上訴後10日內向本院補提理由書
狀（均須按他造當事人之人數附繕本)「 切勿逕送上級法院」。
中　　華　　民　　國　　94　　年　　11　　月　　14　　日
                                書   記　 官  熊惠津
附錄本判決論罪之法條：
中華民國刑法第201條第1項
意圖供行使之用，而偽造、變造公債票、公司股票或其他有價證
券者，處3年以上10年以下有期徒刑，得併科3,000元以下罰金。
中華民國刑法第216條
(行使偽造變造或登載不實之文書罪)
行使第210 條至第215 條之文書者，依偽造、變造文書或登載不
實事項或使登載不實事項之規定處斷。
中華民國刑法第210條
(偽造變造私文書罪)
偽造、變造私文書，足以生損害於公眾或他人者，處5 年以下有
期徒刑。
中華民國刑法第214條
(使公務員登載不實罪)
明知為不實之事項，而使公務員登載於職務上所掌之公文書，足
以生損害於公眾或他人者，處3 年以下有期徒刑、拘役或500 元
以下罰金。
中華民國刑法第339條第1項
(普通詐欺罪)
意圖為自己或第三人不法之所有，以詐術使人將本人或第三人之
物交付者，處5 年以下有期徒刑、拘役或科或併科1,000 元以下
罰金。
                                                    ＦＫ
